【裁判字號】    98,上訴,53
【裁判日期】    980417
【裁判案由】    誣告
【裁判全文】
臺灣高等法院花蓮分院刑事判決          98年度上訴字第53號
上  訴  人  臺灣花蓮地方法院檢察署檢察官
被      告  丙○○
選任辯護人  徐韻晴律師
上列上訴人因被告誣告案件，不服臺灣花蓮地方法院97年度訴字
第434號中華民國97年12月30日第一審判決（起訴案號：臺灣花
蓮地方法院檢察署97年度偵字第4066號），提起上訴，本院判決
如下：
    主  文
上訴駁回。
    理  由
一、本案經本院審理結果，認第一審判決對被告丙○○為無罪之
    諭知，核無不當，應予維持，除對上訴部分補充駁回理由外
    ，其餘引用如附件第一審判決書記載之證據及理由。
二、檢察官上訴意旨略以：
（一）被告係以虛構之事實而為告訴及證述，非單純誇大渲染，
      其所為告訴係指乙○○與甲○○曾「共同毆打」伊，是本
      案所應究明者，當係乙○○與甲○○是否確有「圍毆」或
      「共同毆打」丙○○之事實，原判決理由既僅認定乙○○
      及甲○○於案發當時，曾經「作勢毆打」丙○○，並未「
      圍毆」或「共同毆打」丙○○，則被告所為上開指述及證
      述，顯與事實有悖，均屬故意虛構。詎原審竟以被告僅係
      「用語誇大」，客觀上並非無中生有或虛捏事實，自有判
      決適用法則不當之違誤。
（二）本案詳情業經法院以確定判決認定乙○○及甲○○並未對
      被告有何傷害行為，被告就此自始知之甚詳，竟故意虛構
      上開不實告訴及證述，自應論以誣告及偽證罪責。依該確
      定判決認定之事實，被告係與劉明聰互毆而受傷，與乙○○、甲○○2人無關，且乙○○係在劉明聰遭被告毆打倒
      地後始前往現場，甲○○則係見乙○○又遭被告毆打後，
      始趕往現場欲毆打被告丙○○，而為鄰居所阻，並因而遭
      被告襲擊成傷，則被告就乙○○及甲○○2人並未對之「
      圍毆」或「共同毆打」知之甚詳，詎竟因95年9月間發現
      自己遭以傷害乙○○等3人案件之被告身份傳喚到案，即
      率爾於同年11月18日具狀告訴乙○○、甲○○與劉明聰於
      上開時地對之「圍毆」，嗣更於96年1月23日就乙○○、
      甲○○是否共同傷害被告之於案情有重要關係之事項，供
      前具結，竟為乙○○及甲○○於案發當日曾「共同毆打」
      被告之虛偽陳述，顯係為反制乙○○等人對之提起傷害告
      訴而故意虛構事實所為，當分別論處誣告及偽罪罪責。且
      本案又無新事證可資認定原確定判決所認定之事實有何違
      誤，原審自無另為不同認定之餘地。詎原審竟自行將乙○○及甲○○事後分別前往現場時「作勢毆打」之所為，從
      寬解釋為可認做被告所指「圍毆」或「共同毆打」之合理
      基礎，自有判決適用法則不當之違誤。
（三）被害人提出告訴時，或囿於蒐證能力或法律專業知識有限
      ，果其所指非屬虛構，縱有部分與事實未盡相符之指訴，
      實務上鮮逕以誣告罪論處。然證人依法具結者，係在擔保
      其所為證述絕無任何匿飾增刪，而與事實完全相符，以確
      保刑事訴訟之實體真實發現目的，觀刑事案件證人結文所
      載自明。準此，被告於上開偵查中具結為證明，依法不得
      有任何匿飾增刪，否則均應依法論以偽證罪責。而依原審
      所認，被告將乙○○及甲○○2人對之未達「共同毆打」
      程度之「作勢毆打」，證稱為「共同毆打」，所為指述確
      係有「誇大」之情。揆諸上開說明，被告此等證述，自屬
      與事實不符之誇大證述，當應依偽證罪論斷。原審未查，
      仍以與誣告罪相同之審核標準加以認定，自亦有判決適用
      法則不當之違誤。故請撤銷原判決，另為適法之判決。
三、經查：
（一）按誣告罪之成立，係以告訴人所訴被訴人之事實必須完全
      出於虛構為要件，若有出於誤會或懷疑有此事實而為申告
      ，以致不能證明其所訴之事實為真實，縱被訴人不負刑責
      ，而告訴人本缺乏誣告之故意，亦難成立誣告罪名。且告
      訴人所訴事實，不能證明其係實在，對於被訴人為不起訴
      處分確定者，是否構成誣告罪，尚應就其有無虛構誣告之
      故意以為斷，並非當可以誣告罪相繩。又刑法第168條之
      偽證罪，係以證人於案情有重要關係之事項，故意為虛偽
      之陳述為構成要件之一，而所謂虛偽之陳述，必須行為人
      以明知不實之事項，故為虛偽之陳述，始為相當，質言之
      ，必須行為人主觀上明知反於其所見所聞之事項，故意為
      不實之陳述而言，如上訴人就其聽聞而為證述，或因誤會
      或記憶不清而有所錯誤，因欠缺犯罪故意，均與故為虛偽
      陳述之犯罪構成要件有間，則不能以本罪相繩（最高法院
      44 年台上字第892號、59台上字第581號判例，92台上第
      4895號判決意旨參照）。故被告主觀上須有虛構犯罪事實
      之故意、客觀必須係故意陳述虛偽之事實，方與刑法誣告
      及偽證罪之構成要件相合。且就認定犯罪所為之審核標準
      應係同一，均以上開所述之構成要件為依據，並無所謂之
      不同審核標準之情形，故檢察官上訴理由所述之審核標準
      同一或以另案確認事實為據等等，顯對上開犯罪構成要件
      有所誤解。
（二）蓋誣告或偽證罪之構成，首需究明者應為行為人之犯意。
      參以本件告訴人乙○○、甲○○之指述、證述及證人楊素
      貞於另案之證詞，足以認定當時告訴人乙○○、甲○○與
      訴外人劉明聰等3人確實除與被告發生言語衝突外，並均
      有肢體上之衝突，此部分業經原審敘述甚明（見原審理由
      四(一)），則被告將告訴人等之行為以「圍毆」或「共同毆
      打」等詞句形容，在主觀上顯非故意虛捏事實，在客觀上
      亦無顯與事實有悖之故意虛構行為，以上開告訴人之指述
      內容及證人之證詞，實無法認為被告有何無中生有或虛捏
      事實之行為，被告所為尚難認係故意虛構事實，故原審認
      被告僅係用語不當，並無誣告或偽證犯意之認定實屬允當
      。
（三）此參以被告當日確實受有右頭部裂傷長3公分、右頸部擦
      傷長8公分寬1公分、右頸部擦傷長14公分寬1公分、左上
      臂瘀血長5公分寬1公分、左前臂瘀血長6公分及長3公分等
      傷害，有行政院衛生署花蓮醫院診斷證明書乙份及照片6
      張附於95年度他字第1275號卷第3、4頁可證，足證被告當
      日傷勢非輕，且分佈身體左右兩側，再參以被告於96 年4
      月9日、同年5月15日之供述及98年3月19日之證述觀之，
      被告陳述之內容為記憶中案發當日所發生之事實，縱證述
      之言詞有稍許不同，此當係思想與語言描述之差距及記憶
      因時間流逝而缺失之正常狀態，惟其證述之主要內容尚屬
      一致，核之前揭證人及告訴人之指述，並無法認定被告有
      何虛構之情事，縱檢察官以罪證不足，將乙○○、甲○○
      以不起訴處分結案，或另案認定被告確有傷害乙○○等人
      之犯行，但被告陳述之內容既非完全出於虛構或以明知不
      實之事項，故為虛偽之陳述，檢察官亦未能舉證證明被告
      所為非僅單純對上開事實之誇大渲染，則被告並無誣告或
      偽證之主觀故意至為灼然。
（四）況依照告訴人乙○○、甲○○及證人楊素貞等人所述情節
      ，堪認當時場面係屬混亂，此參以證人劉安妮於另案之證
      詞：…之後他（即被告）就一直是被罵的狀態，之後不到
      5分鐘就看到被告蹲下後站起來，頭就流血。…丙○○是
      站在店裡的櫃檯裡面，乙○○也是在櫃檯裡面，但因櫃檯
      很高，他們雙方肢體有無接觸我不能確定，但我感覺當時
      丙○○好像是處於比較被動的情形。我在收到傳票之前，
      都不知道甲○○有受傷等語（見本院96年度上易字第120
      號卷第33、34頁），依其證詞雖不能證明被告指述內容完
      全正確，但可確認當時被告與告訴人乙○○等人相處後不
      到5分鐘即受有上開傷害之情形，故被告所述顯亦係有所
      依據，並非毫無根據之虛捏事實，此亦據原審論述甚詳（
      見原審理由四(二)、(三)）。故本件並無任何證據足以證明被
      告有檢察官所指「虛構事實」之情形。
（五）再參以另案告訴人劉明聰於被告所涉傷害案件中之指述（
      見卷附96易字第113號第18頁），其並未打被告，被告身
      上之傷伊不清楚如何而來等語，然參以前揭所述被告身上
      確有傷，且甚為嚴重，有診斷證明書附卷可證，而依劉明
      聰之供述，伊確實與告訴人等共3人均在場，雖辯稱不知
      被告如何受傷云云，然被告身上之傷不可能憑空而來，且
      依其所受之傷勢，亦不可能係自為，故在場發生衝突之3
      人既均否認有傷害被告行為，依被告當時所處之情境，實
      無法完全排除3人均有動手之疑慮，故被告指稱告訴人2人
      亦有動手，而以圍毆等用詞提出告訴，並參以告訴人2人
      供述之內容，被告之指述顯非憑空捏造。
（六）綜上所述，本件檢察官上訴並無理由，應予駁回。
據上論結，應依刑事訴訟法第373條、第368條，判決如主文。
本案經檢察官朱秋菊到庭執行職務。
中    華    民    國    98    年    4     月    17    日
                        審判長法  官  何方興
                              法  官  林德盛
                              法  官  王紋瑩
以上正本證明與原本無異。
如不服本判決，應於收受送達後10日內向本院提出上訴書狀，其
未敘述理由者，並得於提起上訴狀後10日內向本院補提理由書（
均須按他造當事人之人數附繕本「切勿逕送上級法院」。
告訴人或被害人如對於本判決不服者，應具備理由請求檢察官上
訴，其上訴期間之計算係以檢察官收受判決正本之日期為準。
中    華    民    國    98    年    4     月    17    日
                              書記官  陳有信
（附件）
臺灣花蓮地方法院刑事判決               97年度訴字第434號
公  訴  人  臺灣花蓮地方法院檢察署檢察署
被      告  丙○○  男  26歲（民國○○年○○月○○日生）
                    身分證統一編號：Ｚ000000000號
                    住桃園縣桃園市○○○街32號6樓
                    居桃園縣桃園市○○街138號11樓
上列被告因誣告案件，經檢察官提起公訴（97年度偵字第4066號
）及於審判期日以言詞追加起訴，本院判決如下：
    主  文
丙○○無罪。
    理  由
一、公訴意旨略稱：被告丙○○於民國95年5月24日上午7時50分
    許，與劉明聰因停車糾紛，在花蓮市○○○路142之1號及14
    2之3號前發生爭執，劉明聰之妹乙○○見丙○○掐住劉明聰
    而趨前制止，乙○○之夫甲○○亦與丙○○理論；詎丙○○
    明知乙○○、甲○○並無傷害其之行為，竟意圖使乙○○、
    甲○○受刑事處分，而於95年11月20日，具狀向臺灣花蓮地
    方法院檢察署誣告乙○○、甲○○與劉明聰共同毆打其身體
    ，而涉有刑法傷害罪嫌。嗣經臺灣花蓮法院檢察署檢察官於
    96年11月23日以96年度偵字第2236號為不起訴處分，並由臺
    灣高等法院花蓮分院檢察署以97年度上聲議字第15號駁回其
    再議確定等語，因認被告涉犯刑法第169條第1項之誣告罪嫌
    。公訴檢察官另於本院審理期日論告時追加起訴稱：被告丙○○於 96年1月23日在偵查中就案情有重要關係之事項，供
    前具結而為虛偽陳述，涉有刑法第 168條之偽證罪嫌，與誣
    告罪為相牽連案件，予以追加起訴等語。
二、按犯罪事實應依證據認定之，無證據不得認定犯罪事實，又
    不能證明被告犯罪者，應諭知無罪之判決，刑事訴訟法第15
    4條第2項、第301條第1項分別定有明文。次按誣告罪之成立
    ，以意圖他人受刑事處分虛構事實而向該管公務員申告為其
    要件，故其所訴事實，雖不能證明係屬實在，而在積極方面
    尚無證據證明其確係故意虛構者，仍不能遽以誣告罪論處，
    有最高法院46年度台上字第927號判例可參。
三、訊據被告坦承其於95年11月20日具狀向台灣花蓮地方法院檢
    察署檢察官追訴乙○○、甲○○2人於95年5月24日上午，在
    花蓮市○○○路142號之1及142號之3前與劉明聰圍毆伊之傷
    害行為，及其於 96年1月23日於偵查中結證稱：「我母親與
    他們 3人發生傷害案後，她叫我到花蓮上班，地點就是國聯
    一路142號之3正捷機車託運行， 95年5月24日上午，對方的
    哥哥開車停在店門口，我很客氣的請他移開，他就說叫你母
    親不要告我們，我跟他說那不關我的事，你要停就停隨便你
    ，然後他就上車，把車擋在店門口，並輕輕的撞我一下，當
    時我正在牽機車，我覺得他是故意撞我，我很生氣問他為何
    要這樣，接下來他就開始打我，然後他妹妹（即乙○○）及
    妹婿（即甲○○）也從對面一起過來打我，因為他們在對面
    開汽車租車公司等語之事實，復有95年11月20日收件之刑事
    告訴狀、95年度他字第1275號刑事補述狀（被告具狀詢問伊
    告甲○○等3人之傷害案件偵查進度）、96年1月23日偵查訊
    問筆錄各乙份（含證人結文）附於95年度他字第1275號卷第
    1-4頁、96年度易字第113號影卷第112頁、95年度他字第127
    5號卷第14-17頁可參，此部分事實首堪認定。
四、惟被告堅詞否認有何誣告、偽證之犯行，辯稱：我沒有誣告
    的意思，也沒有作偽證等語。經查：
  (一)告訴人乙○○於96年4月9日在本院 96年度易字第113號傷害
    案件行準備程序時自承伊有拉被告，有揮手要打被告，但沒
    有打到，及甲○○與被告拉扯，嗣後甲○○被鄰居拉住之事
    實（見該卷第24頁筆錄），又告訴人甲○○於 97年7月22日
    偵查中，亦自承伊本來有與丙○○拉扯或打架，但是被鄰居
    擋住等語（見97年度他字第374號卷第18頁），另於96年5月
    1 日在本院審理上開傷害案件時證稱：「我還手時，我不知
    道我有沒有打到丙○○，我是正面出拳，但是我前面有一個
    人擋住。」（見96年度易字第113號影卷第63頁 ），又證人
    楊素貞證述：「我看到他們好像打兩次，我看到第一次是劉
    明聰被打，當時乙○○站在旁邊一直叫，第二次就換隔壁的
    富山老闆甲○○跑過去他家對面，又打起來... 甲○○手上
    好像有拿東西，他跑過去，怎麼打，我不知道。他們打架，
    打了 1、20分鐘之後，就有救護車來把人載走，我也不知道
    載誰走，我不知道甲○○有沒有打到丙○○，過去就是打架
    。」（見 96年度易字第113號影卷第89頁之筆錄），上開乙○○、甲○○以告訴人身分於偵查中向檢察官所為之陳述，
    並無顯不可信之情形，與甲○○、楊素貞以證人身分於本院
    審理上開傷害案件時，向法官所為之陳述，依刑事訴訟法第
    159條之1之規定，均得作為證據。綜上，足以認定當天乙○○、甲○○確實與被告發生拉扯或打架等肢體衝突之事實，
    而非僅止於言語理論而已，是被告指述遭乙○○、甲○○「
    毆打」，用語縱有誇大，客觀上仍非無中生有、虛捏事實之
    行為。
  (二)又被告於 96年4月9日在本院96年度易字第113號傷害案件行
    準備程序時供述：「一開始是劉明聰衝過來打我... 後來乙○○又過來抓住我，因為她是女生，所以我沒有很用力掙脫
    ，但她也有打我，當時我護著我的頭，她就一直打我的背部
    ，然後我在店裡頭等救護車，可能是房東報警的，後來乙○○的先生衝過來，我就被他打了，他是因為被鄰居拉住才沒
    有繼續打我，我的傷都是他們打的，他們的傷我不清楚，有
    可能是在我擋的時候產生的，我當時頭很昏，所以不是很清
    楚。」（見該影卷第23頁 ）；於同年5月15日亦供述：「我
    頭部的傷勢確實是劉明聰造成的，甲○○右手拿鐵鎚，但並
    沒有打到我，他一直用左手打我，可是驗傷時並沒有這個傷
    出現。」（見該影卷第98頁），是其於同年5月1日所述「甲○○沒有動手打我，當時他被人擋住，我有去擋他，我看到
    他手上拿一個很長的東西，就趕快用手去抓著那個東西。」
    之「甲○○沒有動手打我」等語，非但與其歷次所述不符，
    亦與甲○○所自承「有出手，且係正面出拳，但不知道有沒
    有打到丙○○」之情節不符，況仔細核對被告同段話之下文
    ，便可得知其真意應係甲○○有動手打伊，但遭他人擋住，
    伊亦自行出手阻擋，而非甲○○完全沒有出手作勢毆打伊之
    動作，是尚不能僅憑被告在多次指、證述甲○○打伊之行為
    中，曾有一次所述不甚精確之用語，即推論被告所指述情節
    均為虛構。
  (三)末查，被告因上開時地與劉明聰、乙○○、甲○○ 3人之肢
    體衝突，受有右頭部裂傷長3公分、右頸部擦傷長8公分寬 1
    公分、右頸部擦傷長14公分寬1公分、左上臂瘀血長5公分寬
    1公分、左前臂瘀血長6公分及長 3公分等傷害，有行政院衛
    生署花蓮醫院診斷證明書乙份及照片6張附於95年度他字第1
    275號卷第 3、4頁可證，傷勢非輕且部位不一，又依照上開
    乙○○、甲○○、被告、楊素貞等人所述情節，堪認當時場
    面相當混亂，是被告在與眾人拉扯、打架過程中，是否能清
    楚記憶究為何人出手攻擊何部位，並是否因此致傷，不無可
    疑，被告既係按照劉明聰等 3人與伊均有肢體衝突之事實以
    及驗傷結果，認為劉明聰等3人均有傷害伊之嫌疑，故對3人
    一併提出傷害告訴，進而於偵查中作證，應堪認定其係秉於
    主觀上之認知所為，尚難僅因嗣後甲○○、乙○○ 2人，經
    檢察官認證據不足而為不起訴處分確定，即推論被告自始即
    係基於誣告、偽證之犯意，刻意為虛偽之陳述，以陷甲○○
    、乙○○於罪，是被告所辯，其並無誣告、偽證之犯意，應
    堪採信。
  (四)至於檢察官於起訴書中所引用之證人蔡財福、劉安妮、黃碧
    雲於 96年度易字第113號案件中之證詞，此部分依據刑事訴
    訟法第159條之1第 1項之規定固均有證據能力，然證人蔡財
    福僅證述伊看到被告掐住劉明聰的脖子，當時並未打起來，
    被告就放手回店內，劉明聰也回自己的店內，之後的情形伊
    都不知道（見該影卷第58頁）；證人黃碧雲證稱伊都不知道
    ，都沒看到（見該影卷第 92-97頁）；證人劉安妮則未於該
    案件中作證，僅於台灣高等法院花蓮分院96年度上易字第12
    0 號案件中作證，且其證述「劉明聰流血之後，我就叫計程
    車送到醫院，之後乙○○有去罵丙○○，罵完之後看到甲○○有拿棍子要打丙○○，但被鄰居架開，之後丙○○一直是
    被罵的狀態，之後不到 5分鐘就看到丙○○蹲下後站起來，
    頭就流血... 沒有看到甲○○的眼睛如何受傷，也沒看到甲○○與丙○○扭打，乙○○和丙○○有無肢體接觸不能確定
    」等語（見該影卷第33、34頁），均無從對被告為不利之認
    定，附此敘明。
五、綜上，檢察官所舉證據，尚不足以認定被告有何誣告、偽證
    犯行，復查無其他積極證據足資對被告為不利之認定，依上
    開規定，就被告被訴誣告、偽證二部分，均應為無罪之諭知
    。
據上論斷，應依刑事訴訟法第301條第1項前段，判決如主文。
本案經檢察官吳文正到庭執行職務。
中    華    民    國    97    年    12    月    30    日
                  刑事第一庭  審判長法  官  張健河
                                    法  官  魏俊明
                                    法  官  蕭一弘
以上正本證明與原本無異。
如不服本判決應於收受送達後10日內向本院提出上訴書狀，並應
敘述具體理由。其未敘述上訴理由者，應於上訴期間屆滿後20日
內向本院補提理由書 (均須按他造當事人之人數附繕本)「切勿
逕送上級法院」。告訴人或被害人如對於本判決不服者，應具備
理由請求檢察官上訴，其上訴期間之計算係以檢察官收受判決正
本之日期為準。
中    華    民    國    97    年    12    月    30    日
                                    書記官


司法院資訊處製作；財團法人民間司法改革基金會備份。
